【裁判字號】    98,訴,710
【裁判日期】    990714
【裁判案由】    分割共有物
【裁判全文】
臺灣彰化地方法院民事判決             98年度訴字第710號
原      告  辛○○
訴訟代理人  壬○○○
訴訟代理人  張益隆律師
複代理人    癸○○
            吳建民
被      告  戊○○
            丁○○
            丙○○
            乙○○
            庚○○
訴訟代理人  朱清雄律師
被      告  己○○
            甲○○
當事人間請求分割共有物事件，本院於民國99年6月25日言詞辯
論終結，判決如下：
    主  文
兩造共有坐落彰化縣鹿港鎮○○段二六五九地號、地目建、面積
一一六０平方公尺之土地，應分割為如附圖甲即彰化縣鹿港地政
事務所民國九十九年五月二十一日複丈之土地複丈成果圖所示，
即編號甲部分、面積四五九平方公尺之土地，分歸原告取得；編
號乙部分、面積六二平方公尺之土地，分歸被告庚○○取得；編
號丙部分、面積六二平方公尺之土地，分歸被告己○○取得；編
號丁部分、面積六二平方公尺之土地，分歸被告戊○○取得；編
號戊部分、面積六二平方公尺之土地，分歸被告丁○○取得；編
號己部分、面積六二平方公尺之土地，分歸被告丙○○取得；編
號庚部分、面積六二平方公尺之土地，分歸被告乙○○取得；編
號辛部分、面積六二平方公尺之土地，分歸被告甲○○取得；編
號壬部分、面積二六七平方公尺之土地，由兩造共同取得，並按
原應有部分之比例維持共有。
訴訟費用由兩造按附表所示之比例負擔。
    事實及理由
甲、程序方面：
    被告戊○○、丁○○、丙○○、乙○○、己○○、甲○○經
    合法通知，均未於最後言詞辯論期日到場，核無民事訴訟法
    第386條各款所列情形，爰依原告之聲請，由其一造辯論而
    為判決。
乙、實體方面：
一、原告主張：
（一）坐落彰化縣鹿港鎮○○段2659地號、地目建、面積1,160
      平方公尺（土地登記謄本登記面積為1,270平方公尺，嗣
      經地政人員測量後，其地籍圖面積即實際面積經檢算應為
      1,160 平方公尺）之土地（下稱系爭土地），為兩造所共
      有，兩造應有部分比例詳如附表所示。
（二）原告日前寄發存證信函向被告等請求分割系爭土地，惟被
      告等均無回應。是兩造就系爭土地既無因物之使用目的不
      能分割或契約訂有不分割之期限，因無法依協議方式決定
      分割方法，原告爰依民法第823條第1項、第824條第1、2
      、4項之規定，起訴請求裁判分割系爭土地。分割方式請
      求依如附圖即彰化縣鹿港地政事務所民國99年5月21日複
      丈之土地複丈成果圖所示分割方案分割。
（三）系爭土地上現存有如現況圖即彰化縣鹿港地政事務所98年
      10 月6日複丈之土地複丈成果圖（下稱現況圖）所示編號
      A之RC 平房及編號B之磚造平房，均屬未辦保存登記建物
      ，依被告庚○○所稱，現況圖所示編號A之RC平房係其建
      造，現由被告己○○居住，屋況良好，而現況圖所示編號
      B之磚造平房則無人居住，其內僅有祖先牌位，且該磚造
      平房已年代久遠，多有破損情況，已不堪居住使用。
（四）又為解決系爭土地分割後，避免被告等所分得之土地成為
      袋地而致對外交通聯絡不便，以附圖所示編號壬部分土地
      作為道路通行之用，由兩造維持共有，並依建築技術規則
      建築設計施工編第2條第4款之規定，道路寬度為6公尺等
      語。並聲明：如主文所示。
二、原告對被告抗辯之陳述：
（一）被告庚○○所提55年11月28日切結書（下稱系爭切結書）
      ，原告已當庭表示在印象中並未見過系爭切結書，且印章
      是否為原告所有亦有存疑，故而系爭切結書之真正顯有可
      疑。退步言之，其內容縱屬真實，惟原告與訴外人即被告
      戊○○、丁○○、丙○○、乙○○、庚○○、己○○、甲○○等7人（下稱被告戊○○等7人）之被繼承人林六位約
      定「日後重劃完竣，恐有辛○○亦有該建地持分名儀（義
      ），不論多少，應無條件，移轉過名與林六位」，性質上
      係屬債權契約，於被告戊○○等7人請求所有權移轉登記
      前，系爭土地仍係原告與訴外人林六位之繼承人即被告戊○○等7人全體分別共有。
（二）又系爭切結書之履行期限為系爭土地重劃完峻之時，而系
      爭土地於56年7月10日重劃完峻，則自56年7月10日起，訴
      外人林六位即得請求系爭土地所有權移轉登記，然迄今已
      逾15年，依民法第128條、第125條規定，該項請求權業已
      罹於消滅時效，被告等不能依系爭切結書請求系爭土地所
      有權之移轉，此亦經被告庚○○所不爭執。
（三）被告庚○○另辯稱系爭土地早已交付訴外人林六位，而由
      被告戊○○等7人繼承占有使用，惟原告否認有該項事實
      存在，系爭土地始終由兩造共同占有使用，被告庚○○就
      其主張之此部分事實，自應負舉證責任。
（四）復按不動產物權之變動，原則上係採登記生效要件主義，
      系爭土地現登記為原告及被告戊○○等7人共有，並非僅
      登記由被告戊○○等7人共有，被告庚○○主張系爭土地
      應屬被告戊○○等7人全體共有，顯乏法律上依據。再參
      以原告係本於共有權訴請分割系爭土地，不動產所有權（
      共有權）並無罹於消滅時效規定之適用；且本件請求亦非
      依據系爭切結書而請求交付土地，縱使系爭切結書之債權
      請求權已罹於時效消滅，此與原告以共有權而請求分割土
      地顯然無任何影響，被告庚○○主張原告因罹消滅時效，
      而不得請求被告戊○○等7人交付土地，即無理由。
（五）另被告庚○○主張原告已無排除被告等占有而請求被告交
      付土地之權，其即無依分割共有物判決以取得系爭土地之
      占有之權，故原告之請求為無理由等語。惟請求裁判分割
      共有物與依據分割共有物判決聲請就分得之土地部分為強
      制執行，要屬二事，各為實體判決與形式強制執行；況被
      告庚○○迄未舉證證明原告並無排除被告占有而請求交付
      土地之權利；退一步言，縱使認為被告有合法權源而占有
      系爭土地全部，亦無從據此排除原告本於共有權而訴請分
      割共有物，至多僅能於原告持本件分割共有物判決聲請強
      制執行點交其分得土地部分時，被告庚○○得否依據強制
      執行法第14條第2項規定，提起債務人異議之訴以排除強
      制執行而已。是被告庚○○所辯，顯不可採等語。
三、被告之聲明及陳述：
（一）被告庚○○陳稱：
  １、被告庚○○不同意原告之方案，因原告無權訴請分割。蓋
      當初訴外人林六位賣土地給原告時，原告是與訴外人林六
      位共有鹿港鎮○○段680地號土地（當時面積0.4149公頃
      ），後來在頂厝重劃時，就已將原告購買的土地完全劃分
      給原告單獨取得，沒有不足的問題，原告因而於55年11月
      28日經代書即訴外人張建成見證下簽立系爭切結書交付訴
      外人林六位收執。依系爭切結書記載，系爭土地重劃前為
      680地號土地，因重劃而應分歸訴外人林六位所有，故系
      爭土地應全屬訴外人林六位所有，此為原告所明知，而訴
      外人林六位為被告戊○○等7人之被繼承人，故被告戊○○等7人就系爭土地有全部之所有權，雖原告登記為共有
      人，但原告明知無所有權，其即無排除被告權利，而請求
      分割之權。
  ２、系爭切結書雖已罹消滅時效，而不能請求原告移轉土地所
      有權，但原告亦同罹消滅時效，而不得請求被告戊○○等
      7人交付土地。
  ３、系爭土地應屬被告戊○○等7人共有，且早已交付訴外人
      林六位，而由被告戊○○等7人繼承占有使用，原告因罹
      消滅時效，而不得請求被告戊○○等7人交付土地，故原
      告亦無向被告戊○○等7人主張系爭土地持分權，而請求
      分割，以取得土地之權利，蓋依強制執行法規定，共有人
      可依分割共有物判決直接請求強制執行，以取得分得土地
      之占有之權，因原告已無排除被告戊○○等7人占有而請
      求被告戊○○等7人交付土地之權，其即無依分割共有物
      判決以取得系爭土地之占有之權，故原告之請求為無理由
      。
  ４、因而本件原告不得依分割共有物判決，以達到排除被告戊○○等7人占有，而使其獲得不當利益，即其請求分割共
      有物，有民法第148條第2項之違反誠信原則之情形，其起
      訴顯為不當。
  ５、現況圖所示編號B之建物為被告戊○○等7人共有，目前無
      人居住，只有祖先牌位，現況圖所示編號A之建物，則為
      被告庚○○所建，目前出借予被告庚○○大姊即被告己○○居住，上開2棟建物均未辦理保存登記等語，資為抗辯
      。並聲明：(1)原告之訴駁回。(2)訴訟費用由原告負擔。
（二）被告戊○○、丁○○、丙○○、乙○○、己○○、甲○○
      經合法通知，均未於言詞辯論期日到場，亦未提出書狀作
      何聲明或陳述。
四、得心證之理由：
（一）本件原告主張坐落彰化縣鹿港鎮○○段2659地號、地目建
      、面積1,160平方公尺（土地登記謄本登記面積為1,270平
      方公尺，嗣經地政人員測量後，其地籍圖面積即實際面積
      經檢算應為1,160平方公尺）之土地，為兩造所共有；兩
      造應有部分比例詳如附表所示。兩造就系爭土地無因物之
      使用目的不能分割或契約訂有不分割之期限，惟無法依協
      議方式決定分割方法等情，業據原告提出地籍圖謄本、土
      地登記謄本為證，且為到庭之被告庚○○所不爭執，而被
      告戊○○、丁○○、丙○○、乙○○、己○○、甲○○經
      合法通知，未提出陳述、亦未到庭爭執，堪認原告此部分
      之主張為真實。
（二）被告庚○○雖主張原告已於系爭土地重劃前即與其等之被
      繼承人即訴外人林六位簽立系爭切結書，承諾重劃後若有
      分得系爭土地之持份，願無條件移轉予訴外人林六位，故
      系爭土地之所有權應全由被告戊○○等7人所繼承取得，
      原告僅為系爭土地登記名義之共有人，實際上應無所有權
      ；且原告亦已將系爭土地交付予訴外人林六外，而由被告
      等人繼承占有使用系爭土地全部，原告應無訴請裁判分割
      之權等語。惟：
  １、按不動產物權，依法律行為而取得、設定、喪失及變更者
      ，非經登記，不生效力，民法第758條第1項定有明文。次
      按提起分割共有物之訴，參與分割之當事人，以共有人為
      限；請求分割之共有物，如為不動產，共有人之應有部分
      各為若干，以土地登記總簿登記者為準，雖共有人已將其
      應有部分讓與他人，在辦妥所有權移轉登記前，受讓人仍
      不得以共有人之身分，參與共有物之分割（最高法院67年
      台上字第3131號判例意旨參照）。準此，不動產之共有人
      縱已將其應有部分讓與他人，然於依法完成登記前，讓與
      人仍係該不動產之共有人，自得訴請裁判分割。另按請求
      權，因15年間不行使而消滅。時效完成後，債務人得拒絕
      給付，民法第125條前段、第144條第1項定有明文。又繼
      承人自繼承開始時，除本法另有規定外，承受被繼承人財
      產上之一切權利、義務，民法第1148條前段亦有明文。
  ２、被告庚○○就其上開主張已提出系爭切結書為證，而原告
      初雖否認系爭切結書之真正，嗣則改辯稱時間已久，已無
      印象，不太清楚有無系爭切結書等語，然姑不論系爭切結
      書是否確屬真正，依系爭切結書所記載「日後重劃完竣，
      恐有辛○○亦有該建地持分名儀（義），不論多少，應無
      條件，移轉過名與林六位」等語，堪認系爭切結書應係原
      告與訴外人林六位所簽立之所有權移轉協議，性質上屬債
      權契約，是訴外人林六位本於系爭切結書所取得對於原告
      之履行請求權，當有民法消滅時效規定之適用。而系爭切
      結書係於55年11月28日即已簽立，且系爭土地亦於56年7
      月10日即已重劃完峻，有系爭土地土地登記謄本在卷可考
      ，則自56年7月10日起，訴外人林六位即得請求原告為系
      爭土地所有權移轉登記，訴外人林六位卻怠於此項權利之
      行使，訴外人林六位之請求權自已逾15年之消滅時效，則
      被告戊○○等7人概括繼受訴外人林六位財產上之一切權
      利義務，被告戊○○等7人對原告之履約請求權自亦已罹
      於消滅時效。從而，原告抗辯縱認系爭切結書係屬真正有
      效，系爭切結書之履約請求權亦已罹於消滅時效，其得拒
      絕移轉系爭土地所有權予被告等人，並主張其仍為系爭土
      地之共有人等情，自屬有據。故被告戊○○等7人既未能
      依法取得系爭土地之全部所有權，且原告確仍為系爭土地
      土地登記簿上之共有人之一，則依前開說明，原告自得本
      於其共有權訴請裁判分割系爭土地；被告庚○○主張原告
      實際上應無系爭土地之所有權而不得訴請裁判分割等情，
      洵無理由。
  ３、至被告庚○○另主張原告早已將系爭土地交付訴外人林六
      位，並由被告戊○○等7人繼承占有使用，縱被告戊○○
      等7人無從請求原告移轉系爭土地之所有權，原告亦不得
      排除被告戊○○等7人之占有，自不得訴請裁判分割，並
      進而依強制執行排除被告戊○○等7人之占有等語。惟原
      告已否認將系爭土地全部交付訴外人林六位占有使用之事
      實；按當事人主張有利於己之事實者，就其事實有舉證之
      責任，民事訴訟法第277條前段定有明文，而被告庚○○
      此部分主張係屬有利於己之事實，其自應就此事實負舉證
      責任，然被告庚○○並未舉證以實其說，且經本院會同原
      告、被告庚○○及彰化縣鹿港地政事務所測量員至系爭土
      地實地勘測，系爭土地上除有被告庚○○所有，現由被告
      己○○使用，面積為169平方公尺之RC平房及被告戊○○
      等7人所共有，面積為113平方公尺之磚造平房占用外，其
      餘面積為878平方公尺部分土地均為空地及雜草，此有本
      院勘驗筆錄、現場簡圖、現況圖附卷可稽，實難認系爭土
      地已全由被告戊○○等7人繼承占有使用中，是被告庚○○主張原告已將系爭土地交付予訴外人林六位，而由被告
      等人占有使用乙節，自難認有據，從而，被告庚○○據此
      主張原告不得訴請裁判分割以達排除被告戊○○等7人占
      有等情，亦難認有理由。
  ４、綜上，被告戊○○等7人基於系爭切結書對原告之履約請
      求權已罹於消滅時效，而依土地登記謄本之記載，原告仍
      為系爭土地之共有人；被告庚○○復未能舉證證明原告已
      將系爭土地交付予訴外人林六位，從而，原告基於系爭土
      地共有人之共有物分割請求權，訴請裁判分割，於法並無
      不合，應予准許。
（三）再按共有人因共有物分割之方法不能協議決定，而提起請
      求分割共有物之訴，應由法院斟酌當事人之聲請、共有物
      之性質、經濟效用及全體共有人之利益、意願等公平決定
      之。則本院審酌：
  １、系爭土地呈不規則形，而系爭土地除東南邊有私設道路可
      供通行至彰化縣鹿港鎮棋盤巷以對外聯絡外，其餘四周均
      與訴外人所有土地相鄰，無法對外通行；又系爭土地上目
      前有一磚造平房，甚為老舊，且磚造平房東側有部分毀損
      ，故屋況非佳，除大廳供祭祀神明外，無人居住，另有一
      RC平房，尚稱新穎，屋況尚佳，目前有人居住，其餘為空
      地及雜草等情，業據本院會同彰化縣鹿港地政事務所測量
      員到場勘測屬實，並製有勘驗筆錄、現場簡圖、現況圖附
      卷可稽，至堪確定。
  ２、原告所提如附圖所示分割方案，於系爭土地設置L形之私
      設道路，使兩造土地均面臨私設道路，無對外聯絡問題，
      且該私設道路，寬度達6公尺，可供車輛對向通行，並符
      合建築技術規則建築設計施工編第2條第1項規定；又附圖
      所示分割方案中，除原告及被告乙○○所分得土地外，其
      餘被告分得土地均大致呈長方形，其中雖被告庚○○、己○○、戊○○、丁○○、丙○○所分得土地呈臨路面寬較
      窄（2.94公尺至3.73公尺）、深度較長（16.5公尺至20.5
      公尺）之地形，惟此係因系爭土地地形及共有人較多、渠
      等應有部分較少及為保留現況圖所示編號A之建物之故，
      況被告庚○○、己○○、戊○○、丁○○、丙○○所分得
      土地之面寬亦已達約3公尺，縱使渠等將來欲拆除現有建
      物重建，亦無礙日後之規畫及建築，至原告所分得土地雖
      呈不規則形，然其面積達459平方公尺，其地形應不致妨
      礙其作為建築使用，另被告乙○○所分得土地亦呈不規則
      形，然此係因系爭土地地形之故，況被告己○○、戊○○
      、丁○○、丙○○、乙○○經合法通知，均未到庭表示意
      見，亦未提出書狀作何聲明或陳述，足見渠等對分配取得
      之位置並無特別意見；再者，現況圖所示編號A之RC 平房
      ，屋況尚佳，有保存價值，而被告戊○○等7人為兄弟姊
      妹，故附圖所示方案將該建物所坐落之土地分配由被告戊○○、丁○○、丙○○、乙○○、庚○○、己○○取得，
      由渠等自行協商是否保留，可避免不必要之拆除所生損失
      ，至現況圖所示編號B之磚造平房因屬老舊平房，且東側
      有部分已毀損，屋況非佳，價值不高，可認縱因土地分割
      可能導致該建物須予拆除，應不致造成被告等過大損失，
      亦無礙於社會經濟之安定。此外，附圖所示方案客觀上對
      兩造復無何特別不利之處，堪稱允當。
  ３、從而，本院認附圖所示分割方案應屬公平且適當，爰判決
      如主文第1項所示。
（四）末按土地所有權及其面積，以登記為準，登記之面積如與
      實際測量所得之面積不符，於共有人間無爭執者，法院固
      得於地政機關辦理更正登記完畢後，為分割共有物之判決
      ，或逕依原告請求，參考地政機關實測所得之面積判決分
      割，並於理由欄敘明面積不符情節，待該判決確定後，由
      當事人持向地政機關聲請一併為更正及分割登記，均毋庸
      由原告追加聲明，請求更正共有土地之面積後始為判決分
      割。惟於共有人就面積之不符尚有異見時，因此種錯誤，
      已涉及私權，既有爭執，於就土地之面積為更正登記前，
      法院即不得逕行判決分割（最高法院93年度台上字第1635
      號民事裁判意旨參照）。查系爭土地土地登記謄本原登記
      面積為1,270平方公尺，嗣經地政人員測量後，其地籍圖
      面積即實際面積經檢算應為1,160平方公尺，與原登記面
      積不符，並超出法定容許誤差，有系爭土地現況圖及附圖
      在卷可按，而原告及被告庚○○對於上開實際面積與登記
      面積不符乙節並無爭執，其餘未到場之被告戊○○、丁○○、丙○○、乙○○、己○○、甲○○亦未表示反對意思
      ，則揆諸上揭說明，本院自得以上揭經地政人員測量之實
      際面積作為分割之基礎，決定分割方案及判決分割如主文
      第1項所示，共有人仍可於判決確定後，持判決一併辦理
      分割登記及登記簿面積更正登記，併此敘明。
五、訴訟費用負擔之依據：民事訴訟法第78條、第80條之1。
中    華    民    國    99    年    7     月    14    日
                  民事第一庭    法  官    簡璽容
以上正本係照原本作成。
如對判決上訴，應於判決送達後20日內向本院提出上訴狀。
如委任律師提起上訴者，應一併繳納上訴審裁判費。
中    華    民    國    99    年    7    月    14    日
                                書記官    彭月美
附表：
┌──┬─────┬─────────┐
│編號│共有人姓名│應有部分及訴訟費用│
│    │          │負擔之比例        │
├──┼─────┼─────────┤
│ 1  │辛○○    │   2200/4277      │
├──┼─────┼─────────┤
│ 2  │戊○○    │   2077/29939     │
├──┼─────┼─────────┤
│ 3  │丁○○    │   2077/29939     │
├──┼─────┼─────────┤
│ 4  │丙○○    │   2077/29939     │
├──┼─────┼─────────┤
│ 5  │乙○○    │   2077/29939     │
├──┼─────┼─────────┤
│ 6  │庚○○    │   2077/29939     │
├──┼─────┼─────────┤
│ 7  │己○○    │   2077/29939     │
├──┼─────┼─────────┤
│ 8  │甲○○    │   2077/29939     │
└──┴─────┴─────────┘

司法院資訊處製作；財團法人民間司法改革基金會備份。
